ACORDAO-COMPLETO-2370488

ACÓRDÃO 13058/2019 ATA 44/2019 - SEGUNDA CÂMARA

VISTOS, relatados e discutidos estes autos de Recurso de Reconsideração interposto pelo Sr. Anderson Guedes Pessoa contra o Acórdão 4717/2018-TCU-Segunda Câmara que, entre outras providências, julgou irregulares suas contas e o condenou, em sede de tomada de contas especial, ao pagamento de débito e multa em virtude de irregularidades na aplicação de recursos do Fundo Nacional de Saúde - MS, no âmbito do Município de Ipojuca - PE, em razão da indevida transferência de recursos federais da conta específica do Fundo Municipal de Saúde (FMS) para outras contas do referido município durante o exercício de 2005, sem a necessária comprovação da aplicação desses valores nos programas de atenção básica à Saúde;
ACORDAM os Ministros do Tribunal de Contas da União, reunidos em sessão de 2ª Câmara, diante das razões expostas pelo relator, com fundamento nos arts. 32 e 33 da Lei 8.443/1992, em:
9.1. conhecer do Recurso de Reconsideração interposto pelo Sr. Anderson Guedes Pessoa para, no mérito, negar-lhe provimento;
9.2. dar ciência desta decisão ao recorrente;
9.3. arquivar o presente processo.

Recurso de Reconsideração interposto pelo Sr. Anderson Guedes Pessoa contra o Acórdão 4717/2018  TCU  2ª Câmara que, entre outras providências, julgou irregulares suas contas e o condenou, em sede de tomada de contas especial, ao pagamento de débito e multa em virtude de irregularidades na aplicação de recursos do Fundo Nacional de Saúde  MS, no âmbito do Município de Ipojuca  PE, em razão da indevida transferência de recursos federais da conta específica do Fundo Municipal de Saúde (FMS) para outras contas do referido município durante o exercício de 2005, sem a necessária comprovação da aplicação desses valores nos programas de atenção básica à Saúde.

Segunda Câmara

Município de Ipojuca - PE.

3. Interessados/Responsáveis/Recorrentes:
3.1. Interessado: Fundo Nacional de Saúde - MS (00.530.493/0001-71).
3.2. Responsáveis: Anderson Guedes Pessoa (XXX.565.494-XX); Pedro Serafim de Souza Filho (XXX.401.184-XX); Município de Ipojuca - PE (11.294.386/0001-08).
3.3. Recorrente: Anderson Guedes Pessoa (XXX.565.494-XX).

13.1. Ministros presentes: Ana Arraes (Presidente), Augusto Nardes, Aroldo Cedraz (Relator) e Raimundo Carreiro.
13.2. Ministro-Substituto presente: André Luís de Carvalho.

ACORDAO-COMPLETO-2391454

Acórdão 4005/2020 - Segunda Câmara

AROLDO CEDRAZ

Ministro-Substituto André Luís de Carvalho.

Trata-se de Recurso de Reconsideração interposto pelo Sr. Anderson Guedes Pessoa contra o Acórdão 4717/2018-TCU-Segunda Câmara que, entre outras providências, julgou irregulares suas contas e o condenou, em sede de tomada de contas especial, ao pagamento de débito e multa em virtude de irregularidades na aplicação de recursos do Fundo Nacional de Saúde - MS, no âmbito do Município de Ipojuca - PE, em razão da indevida transferência de recursos federais da conta específica do Fundo Municipal de Saúde (FMS) para outras contas do referido município durante o exercício de 2005, sem a necessária comprovação da aplicação desses valores nos programas de atenção básica à Saúde.
2.	Transcrevo, a seguir, instrução de mérito elaborada no âmbito da Secretaria de Recursos deste Tribunal de Contas - Serur (peça 84, p. 1-4) , a qual mereceu acolhida pelo corpo dirigente da unidade técnica às peças 85-86, bem como do Ministério Público junto ao Tribunal (peça 87) :
"INTRODUÇÃO
1. 	Na oportunidade, examina-se o recurso de reconsideração, interposto por Anderson Guedes Pessoa (peças 55/58) , contra o Acórdão 4717/2018-TCU-Segunda Câmara (Rel. Min. André Luís de Carvalho) , in Ata 20 (peça 42) , vazado nos seguintes termos naquilo que interessa:
ACORDAM os Ministros do Tribunal de Contas da União, reunidos em Sessão da 2ª Câmara, ante as razões expostas pelo Relator, em: 
9.1. acolher as alegações de defesa do Sr. Pedro Serafim de Souza Filho para excluí-lo da presente relação processual; 
9.2. excluir o Município de Ipojuca - PE da presente relação processual, diante da falta de efetiva comprovação da aplicação dos valores federais em prol da referida municipalidade; 
9.3. rejeitar as alegações de defesa e julgar irregulares as contas do Sr. Anderson Guedes Pessoa, nos termos dos arts. 1º, I, 16, III, "b" e "c", 19, caput e 23, III, da Lei nº 8.443, de 1992, para condená-lo ao pagamento da quantia de R$ 505.600,05 (quinhentos e cinco mil, seiscentos reais e cinco centavos) , atualizada monetariamente e acrescida dos juros de mora, calculados desde 23/12/2005 até a data da efetiva quitação, fixando-lhe o prazo de 15 (quinze) dias, a contar da notificação, para que comprove, perante o Tribunal, nos termos do art. 214, III, "a", do RITCU, o recolhimento da referida quantia ao Fundo Nacional de Saúde; 
9.4. autorizar, caso requerido, nos termos do art. 26 da Lei nº 8.443, de 1992, o parcelamento da dívida fixada por este Acórdão em até 36 (trinta e seis) parcelas mensais e sucessivas, sobre as quais incidirão a atualização monetária e os correspondentes acréscimos legais, esclarecendo ao responsável que a falta de pagamento de qualquer parcela importará no vencimento antecipado do saldo devedor (art. 217, § 2º, do RITCU) , sem prejuízo das demais medidas legais; 
9.5. autorizar, desde logo, nos termos do art. 28, inciso II, da Lei nº 8.443, de 1992, a cobrança judicial da dívida fixada por este Acórdão, caso não atendidas as notificações; e 
9.6. determinar que a unidade técnica envie a cópia deste Acórdão, acompanhado do Relatório e da Proposta de Deliberação que o fundamenta, à Procuradoria da República no Estado de Pernambuco, nos termos do art. 16, § 3º, da Lei nº 8.443, de 1992, e do art. 209, § 7º, do RITCU, para o ajuizamento das ações civis e penais cabíveis. 
HISTÓRICO
2. 		Cuidam os autos de Tomada de Contas Especial, instaurada pelo Fundo Nacional de Saúde (FNS) em desfavor de Anderson Guedes Pessoa, como ex-secretário municipal de Saúde de Ipojuca - PE (gestão: 2005-2008) , e de Pedro Serafim de Souza Filho, como ex-prefeito de Ipojuca - PE (gestão: 2005-2008) , além do próprio Município de Ipojuca - PE, diante da indevida transferência de recursos federais da conta específica do Fundo Municipal de Saúde (FMS) para outras contas dessa municipalidade sob o montante de R$ 1.612.418,52, durante o exercício de 2005, sem a necessária comprovação da aplicação desses valores nos programas de atenção básica à Saúde. 
2.1. 		Da análise dos documentos disponibilizados pela secretaria de Saúde daquela municipalidade não teria sido comprovada a utilização dos recursos federais transferidos em prol da execução de cada programa Piso de Atenção Básica (PAB Fixo) , Saúde da Família, Saúde Bucal, Assistência Farmacêutica Básica, Vigilância Sanitária e Agente Comunitário da Saúde.
2.1. 		Promovidas as devidas citações, Pedro Serafim de Souza Filho e o Município de Ipojuca - PE foram excluídos da relação processual, condenando-se apenas o recorrente ao débito ora impugnado.
2.2. 		Irresignado, o recorrente interpôs o recurso de reconsideração que adiante será analisado.
EXAME DE ADMISSIBILIDADE
3.		Reitera-se o exame preliminar de admissibilidade (peças 63/64) , ratificado à peça 66 pelo  Exmo. Ministro Aroldo Cedraz, que concluiu pelo conhecimento do recurso de reconsideração interposto por Anderson Guedes Pessoa, contra o Acórdão 4717/2018-TCU-Segunda Câmara, suspendendo os efeitos dos subitens 9.3 (exceto primeira parte) e 9.5, eis que preenchidos os requisitos processuais aplicáveis à espécie recursal.
EXAME TÉCNICO
4.		Delimitação
4.1.		Constitui objeto do recurso interposto por Anderson Guedes Pessoa verificar se: 
		a) não foi o gestor financeiro da pasta nos exercícios de 2005 a 2008; e
		b) o débito remanescente foi aplicado em outras áreas da saúde daquela municipalidade.
Eventual irresponsabilidade do recorrente 
5.		Em breve síntese, o recorrente sustenta que só assumiu como ordenador de despesas a partir do exercício financeiro de 2006, competindo, anteriormente e mesmo depois dessa data, à Secretaria de Finanças a gestão dos pagamentos em geral e folha de pessoal de sua pasta. Alega também que até 2008, o Fundo Municipal de Saúde sequer tinha conta bancária específica, sendo tais recursos geridos junto com as demais contas da prefeitura (peça 55, p. 2/4) .
Análise
5.1. 		Compulsando o documento apresentado (peça 55, p. 9/10) , verifica-se que o recorrente foi nomeado Secretário de Saúde do Município de Ipojuca - PE em 1º/1/2005 e exonerado do cargo em 1º/1/2009. 
5.2. 		Também verifica-se que a transferência indevida de recursos federais da conta específica do FMS para outras contas da correspondente prefeitura, sob o montante residual de R$ 505.600,05, ocorreu durante o exercício de 2005, sem a necessária comprovação da aplicação desses valores nos programas de atenção básica à Saúde, e nos termos do art. 2º, § 2º, inc. IV, da Lei Municipal 1400/2004, compete aos Secretários do Município de Ipojuca - PE coordenar, controlar e fiscalizar a execução das políticas públicas (peça 55, p. 15/16) .
5.3. 		Em 1º/11/2006, os secretários municipais foram nomeados ordenadores de despesas, por meio do Decreto 19/2006 (peça 55, p. 47) , e investidos de poderes para autorizar despesas, autorizar a abertura de licitações, aprovar seus resultados, apreciar os recursos dos licitantes e petições de terceiros, adjudicar o objeto dos certames, assim como revogá-los ou anulá-los, bem como dispensar licitações ou reconhecer a sua inexigibilidade nos casos previstos em lei, mediante parecer previamente aprovado pela Procuradoria Geral, consoante disposto no art. 1º, § 2º, desse normativo.
5.4. 		Segundo o recorrente, competia única e exclusivamente ao Secretário de Finanças e Gestão Administrativa a emissão de notas de autorização de despesas - NAD'S, notas de empenho, ordens bancárias, ordens de pagamento, movimentação de contas bancárias e recursos financeiros em geral, bem como autorizar a concessão de adiantamento, aprovar ou impugnar as respectivas prestações de contas e assinar cheques nominativos ou efetuar transações eletrônicas mediante senha criptografada junto aos bancos que se relacionarem com o Município, segundo dispõe o art. 1º, § 3º,  também desse normativo.
5.5. 		Ora, ao Secretário de Finanças e Gestão Administrativa do Município de Ipojuca - PE só competia apenas emitir as notas, mas quem autorizava as despesas era o próprio Secretário de Saúde. 
5.6. 		Ademais, a jurisprudência do TCU aponta no sentido de que na ausência de evidências de que o prefeito municipal tenha participado de atos e procedimentos irregulares na aplicação de recursos do Sistema Único de Saúde (SUS) , a responsabilidade pelas ocorrências apuradas deve recair unicamente sobre o secretário municipal de saúde, em face das disposições contidas nas Leis 8.080/1990 e 8.142/1990 (v. g. Acórdão 203/2018-TCU-Plenário, Relator Ministro Augusto Nardes; 2952/2018 - Plenário; 7503/2015 - 1ª Câmara, Relator Ministro Walton Alencar Rodrigues) .
5.7. 		Assim, independentemente de não ter sido nomeado anteriormente ordenador de despesas do Município, competia ao recorrente, conforme art. 2º, § 2º, inc. IV, da Lei Municipal 1400/2004, a autorização das despesas relacionadas aos programas de sua área, não lhe assistindo razão quanto a sua pretensa irresponsabilidade.
		Desvio de objeto
6. 		Aduz o recorrente que o débito remanescente a ele imputado refere-se a recursos que foram transferidos da conta específica do PAB pela Secretaria de Finanças para atender a despesas também da área de saúde, tais como as relacionadas a pagamento de pessoal (peça 55, p. 78/307 e peças 56/58) , não cabendo devolução desses valores por se tratar de desvio de objeto, segundo jurisprudência do TCU sobre a matéria (peça 55, p. 4/7) .
Análise
6.1.		Consoante se depreende da análise levada a efeito pela Unidade Técnica, a partir da transferência dos recursos federais atrelados ao PAB para as contas de ICMS e SAE-FNDE, não restou efetivamente comprovada a utilização dos correspondentes valores em prol da comunidade local, tendo a unidade técnica assim se manifestado (peça 8, p. 6) : 
" (...) 42. Se foram pagos diretamente da conta da atenção básica, seria possível averiguar a natureza das despesas efetuadas com esses recursos. Porém, ao efetuar a transferência para outras contas que não guardam similaridade com as do Fundo Municipal de Saúde, o responsável suprimiu o nexo causal dessas despesas. E, para agravar, ainda não conseguiu fornecer para a equipe do Denasus documentos que as comprovassem". (destaques acrescidos) 
6.2. 		Também não restou demonstrado o necessário nexo causal entre os recursos federais aportados que originaram o débito que lhe foi imputado e os supostos dispêndios em prol da comunidade local, registrados como "pagamentos diversos autorizados" e "saque contra recibo" (peça 37, p. 12) . 
6.3. 		Em que pese tenha juntado nos anexos de sua peça recursal, farta documentação relativa a folha de pagamento de pessoal (peça 55, p. 96/307) , comprovando que havia previsão dessas despesas com o custeio desses servidores, não se desincumbiu do ônus de demonstrar que seus serviços foram pagos às expensas dos recursos federais repassados.
6.4. 		Verifica assim que não se trata apenas de desvio de objeto, mas também de diversas despesas sobre as quais não se consegue comprovar a origem dos recursos, impedindo, por conseguinte, a imperiosa correlação de causalidade com os recursos federais destinados para atender ao programa específico de atenção básica daquele Município. 
6.5. 		Nesses casos, na hipótese de débito decorrente de dano ao erário propriamente dito (desfalques, desvios, malversações, superfaturamentos, realização de despesas sem a devida comprovação, etc.) na utilização de recursos do SUS transferidos fundo a fundo aos estados, municípios e ao Distrito Federal, cabe ao gestor responsável pela irregularidade a obrigação de ressarcir o erário, devendo a recomposição ser feita ao Fundo Nacional de Saúde, em respeito ao disposto no art. 2º, inciso VII, do Decreto 3.964/2001, no art. 33, § 4º, da Lei 8.080/1990, e no art. 27 da LC 141/2012 (v. g. Acórdão 3895/2018-TCU-Primeira Câmara, Relator Ministro Bruno Dantas; 1072/2017 - Plenário, Relator Ministro Bruno Dantas) .
6.6. 		Ante o exposto, não merecem prosperar suas razões recursais também nesse ponto.
PROPOSTA DE ENCAMINHAMENTO
7. 		Ante o exposto, submete-se à consideração superior a presente análise do recurso de reconsideração interposto por Anderson Guedes Pessoa, contra o Acórdão 4717/2018-TCU-Segunda Câmara, propondo-se, com fundamento no art. 32, inciso I, e 33, da Lei 8.443, de 1992:
		I - conhecer do recurso de reconsideração, para, no mérito, negar-lhe provimento; 
		II - dar ciência da deliberação que vier a ser proferida, acompanhada do Relatório e do Voto que a fundamentarem, ao recorrente e à Procuradoria da República no Estado de Pernambuco."
É o Relatório.

8.1. Márcio José Alves de Souza (5786/OAB-PE), representando Pedro Serafim de Souza Filho.  
8.2. Thiago José Milet Cavalcanti Ferreira (28007/OAB-PE), representando o Município de Ipojuca - PE.  
8.3. Marco Antônio Frazao Negromonte (33196/OAB-PE), representando Anderson Guedes Pessoa.

Procuradora-Geral Cristina Machado da Costa e Silva.

RECURSO DE RECONSIDERAÇÃO. TOMADA DE CONTAS ESPECIAL. CONHECIMENTO. RAZÕES RECURSAIS REJEITADAS. ARGUMENTOS INCAPAZES DE AFASTAR AS IRREGULARIDADES ATRIBUÍDAS AO RECORRENTE. PROVIMENTO NEGADO. MANTIDOS OS TERMOS DO ACÓRDÃO RECORRIDO. CIÊNCIA.

TOMADA DE CONTAS ESPECIAL (TCE)

Secretaria de Recursos (Serur); Secretaria de Controle Externo de Tomada de Contas Especial (SecexTCE).

Conforme consignado no Relatório precedente, este Recurso de Reconsideração foi interposto pelo Sr. Anderson Guedes Pessoa contra o Acórdão 4717/2018-TCU-Segunda Câmara que, entre outras providências, julgou irregulares suas contas e o condenou, em sede de tomada de contas especial, ao pagamento de débito e multa em virtude de irregularidades na aplicação de recursos do Fundo Nacional de Saúde - MS, no âmbito do Município de Ipojuca - PE, em razão da indevida transferência de recursos federais da conta específica do Fundo Municipal de Saúde (FMS) para outras contas do referido município durante o exercício de 2005, sem a necessária comprovação da aplicação desses valores nos programas de atenção básica à Saúde.
2.	De início, cabe conhecer do recurso por estarem preenchidos os requisitos de admissibilidade previstos nos artigos 32, I, e 33 da Lei Orgânica do Tribunal de Contas da União.
3.	Ao apresentar suas razões recursais, o Sr. Anderson Guedes Pessoa alegou, em síntese que: a) só assumiu como ordenador de despesas a partir do exercício financeiro de 2006, competindo, anteriormente e mesmo depois dessa data, à Secretaria de Finanças a gestão dos pagamentos em geral e folha de pessoal de sua pasta; b) até 2008, o Fundo Municipal de Saúde sequer tinha conta bancária específica, sendo tais recursos geridos junto com as demais contas da prefeitura; e c) o débito remanescente a ele imputado refere-se a recursos que foram transferidos da conta específica do PAB pela Secretaria de Finanças para atender a despesas também da área de saúde, tais como as relacionadas a pagamento de pessoal, não cabendo devolução desses valores por se tratar de desvio de objeto.
4.	No mérito, sem prejuízo dos destaques que farei adiante, acompanho e incorporo às minhas razões de decidir as manifestações da Serur, uma vez que todos os argumentos do recorrente foram adequadamente analisados e afastados pela unidade técnica, merecendo, inclusive, anuência do Ministério Público junto ao Tribunal.
5.	Quanto à responsabilização do recorrente pela prática dos atos irregulares apurados, vale destacar que foi nomeado Secretário de Saúde do Município de Ipojuca - PE em 1º/1/2005 e exonerado do cargo em 1º/1/2009. E como, nos termos do art. 2º, § 2º, inc. IV, da Lei Municipal 1400/2004, compete aos Secretários do Município de Ipojuca - PE coordenar, controlar e fiscalizar a execução das políticas públicas (peça 55, p. 15/16) , conclui-se que, independentemente de não ter sido nomeado anteriormente ordenador de despesas do Município, competia-lhe autorizar as despesas relacionadas aos programas de sua área.
6.	Em relação à conta específica, trata-se da conta corrente 58.040-6, mantida junto ao Banco do Brasil, intitulada PAB/MS/Ipojuca, da qual foram transferidos, inclusive no ano de 2005, os valores apurados nestes autos para as contas diversas da prefeitura sem os devidos documentos comprobatórios de liquidação, em violação às normas de execução orçamentária do art. 63 da Lei 4.320/1964 e art. 36 do Decreto 93.872/1986. Desse modo, não se sustenta a argumentação do recorrente.
7.	Por último, quanto à alegação de que recursos que foram transferidos da conta específica do PAB pela Secretaria de Finanças para atender a despesas também da área de saúde, tais como as relacionadas a pagamento de pessoal, conforme consignado pela Serur, "Em que pese tenha juntado nos anexos de sua peça recursal, farta documentação relativa a folha de pagamento de pessoal (peça 55, p. 96/307) , comprovando que havia previsão dessas despesas com o custeio desses servidores, não se desincumbiu do ônus de demonstrar que seus serviços foram pagos às expensas dos recursos federais repassados.", de modo que "não se trata apenas de desvio de objeto, mas também de diversas despesas sobre as quais não se consegue comprovar a origem dos recursos, impedindo, por conseguinte, a imperiosa correlação de causalidade com os recursos federais destinados para atender ao programa específico de atenção básica daquele Município".
	Isso posto, ausentes quaisquer razões para alteração do julgado recorrido, VOTO pela adoção da deliberação que submeto ao escrutínio deste Colegiado.
TCU, Sala das Sessões Ministro Luciano Brandão Alves de Souza, em 3 de dezembro de 2019.
AROLDO CEDRAZ 
Relator